臺灣高雄地方法院刑事判決　　　　　 95年度交簡上字第321號
上　訴　人
即　被　告　乙○○
上列上訴人因過失傷害案件，不服本院交通法庭民國95年11月23
日95年度交簡字第1688號第一審判決（聲請簡易判決處刑案號：
95年度偵字第11526 號）提起上訴，本院判決如下：
    主  文
原判決撤銷。
乙○○犯過失傷害罪，處拘役伍拾伍日，如易科罰金，以銀元參
佰元即新臺幣玖佰元折算壹日。緩刑貳年。
    事  實
一、乙○○領有小型車普通駕駛執照，於民國94年11月21日下午
    6 時40分許，其駕駛車牌號碼5551-JH 號自用小客車，沿高
    雄市○○區○○街由南往北方向行駛，行經瀋陽街與永吉街
    交岔路口，左轉通過該路口而於永吉街行駛時，本應注意車
    前狀況及兩車併行之間隔，隨時採取必要之安全措施，而依
    當時情形，天氣狀況雨、夜間有照明、路面狀況濕潤無缺陷
    、無障礙物及視距良好，依其之智識、能力亦無不能注意之
    情事，詎其竟疏未注意上情而貿然前行，適有丙○○騎乘車
    牌號碼TNP-809 號輕型機車，沿永吉街由東往西行駛，並亦
    通過上開交岔路口，乙○○所駕駛之自用小客車右前葉子板
    因而碰撞丙○○所騎乘機車之左前車頭，致丙○○人車倒地
    ，受有左側第4 、第5 肋骨骨折、左側鎖骨骨折、全身多處
    擦傷及胸部瘀腫之傷害。乙○○於肇事後，留在事故現場，
    主動向前往事故現場處理，且尚不知肇事者為何人之員警坦
    承肇事，嗣並接受裁判。
二、案經丙○○訴由高雄市政府警察局三民第一分局移送臺灣高
    雄地方法院檢察署檢察官偵查後，聲請以簡易判決處刑。
    理  由
壹、程序方面：按被告以外之人於審判外之言詞或書面陳述，除
    法律有規定者外，不得作為證據，刑事訴訟法第159 條第1
    項定有明文。又被告以外之人於審判外之陳述，雖不符前4
    條之規定，而經當事人於審判程序同意作為證據，法院審酌
    該言詞陳述或書面陳述作成時之情況，認為適當者，亦得為
    證據。當事人、代理人或辯護人於法院調查證據時，知有第
    159 條第1 項不得為證據之情形，而未於言詞辯論終結前聲
    明異議者，視為有前項之同意，刑事訴訟法第159 條之5亦
    定有明文。卷附道路交通事故現場圖、道路交通事故調查報
    告表、高雄醫學大學附設中和紀念醫院診斷證明書、高雄市
    政府警察局勤務指揮中心受理各類案件紀錄表，均係被告以
    外之人於審判外之書面陳述，而檢察官及被告乙○○，就上
    開書面陳述未於本院審理過程中聲明異議，本院並審酌前開
    書面陳述作成時之情況均屬正常，且與本案相關之待證事實
    具有關連性，認適當作為證據，依前開刑事訴訟法第159 條
    之5 之規定，認上開陳述均具有證據能力。
貳、實體方面
一、訊據上訴人即被告於本院準備程序中固不否認告訴人丙○○
    有於前開時、地發生車禍事故，並因而受有上開傷害之事實
    ，然矢口否認有何過失傷害犯行，辯稱：案發當時，伊已經
    左轉到永吉街上，此時從照後鏡看到一輛機車在伊右後方，
    過了2 、3 秒後，伊聽到機車倒地的聲音，就下車查看，結
    果看到告訴人倒在地上，過程中，伊的汽車未曾與告訴人機
    車發生擦撞，是告訴人因天雨路滑而自行倒地，而此由告訴
    人機車係往左倒，但依照物理慣性原則，如果告訴人機車左
    方遭撞擊，其應該是往右倒乙情，即可得知，故本件車禍事
    故之發生，與伊並無關係云云。經查：
(一)、前開犯罪事實，業據告訴人於本院審理中證述：案發當時，
    伊騎乘機車沿永吉街由東往西行駛，直行通過永吉街與瀋陽
    街之交岔路口，當時伊車速很慢，之後，伊突然覺得左方有
    東西過來，且有一股不是很大的推力，伊遂試圖要將機車穩
    住，但沒有辦法，最後因而摔倒在地，而伊倒地之後，即無
    法移動，此時被告有下車，並幫伊叫救護車，將伊送到醫院
    治療，而伊被送到醫院後，伊所騎乘之機車是由伊先生處理
    ，伊並聽伊先生說，被告有與其一起將機車送到機車行修理
    ，修理的部位是車頭及前車籃，且係被告支出修理費用等語
    （見本院卷第56、57頁）明確，並有本件道路交通事故現場
    圖、道路交通事故調查報告表（見原審卷第30至32頁）、道
    路交通事故相片（見原審卷第35至38頁）、告訴人於高雄醫
    學大學附設中和紀念醫院就診之診斷證明書（見警卷第17頁
    、偵卷第5 頁）在卷可稽，則告訴人於前開時、地，因騎乘
    機車與他人發生車禍事故，致其受有上開傷害之事實，堪以
    認定。
(二)、雖被告以前詞辯稱其所駕駛之車輛未與告訴人之機車發生擦
    撞，且依本件高雄市政府警察局勤務指揮中心受理各類案件
    紀錄表所示，本件報案人之報案內容，亦係稱有老人自摔之
    情形發生（見原審卷第39頁）。然本件車禍事故發生之原因
    ，依被告於車禍甫發生後向到場處理警員之陳述，係因其上
    開自用小客車右前葉子板，與告訴人騎乘機車之左前車頭發
    生擦撞所致，業據證人即案發當時到場處理之員警翁志榮、
    吳國寶於原審審理中證述明確（見原審卷第55至58頁），且
    有被告自行簽名確認之交通事故談話紀錄表（見原審卷第33
    頁）附卷可佐，而被告上開陳述內容，復與前開道路交通事
    故相片所示之被告車輛擦撞痕跡相符，則被告事後方改口陳
    稱未駕車與告訴人發生擦撞云云，實難予以採認；至告訴人
    機車於本件車禍事故發生後，雖如被告所言，係向左方倒下
    ，有前開道路交通事故相片可證（見原審卷第35頁），惟於
    一般車禍案件中，自用小客車與機車若未發生強力撞擊之情
    形，遭撞擊之機車是否會向受力之反方向傾倒乙節，並無物
    理法則上之必然性，蓋因機車遭撞擊時，其上尚有駕駛人在
    駕車，而依人之正常反應，於行進過程突然遭到撞擊，首要
    當係設法維持平衡，而於維持平衡的過程中，即會因駕駛人
    施力之不同，導致不同之機車傾倒結果，或終能維持機車之
    平衡，而依前開道路交通事故相片所示，本件車禍發生後，
    被告與告訴人車輛之受損情形均甚輕微，且依告訴人於本院
    審理中之上開證述，亦謂車禍當時之擦撞力量不大，是本件
    即屬2 車未發生強力撞擊之車禍事故，再佐以告訴人前揭證
    詞，復稱其於車禍發生當時確有維持其機車平衡之動作，則
    揆諸上開說明，告訴人機車於車禍後向左傾倒，即無被告所
    辯之不符物理法則之處，是尚難以此為何有利於被告之認定
    ；另關於上開高雄市政府警察局勤務指揮中心受理各類案件
    紀錄表之記載內容部分，依證人即高雄市政府消防局救災救
    護指揮中心值勤員蔡金瀛於原審審理中之證述：本案是有民
    眾打電話進來報案，說有人摔傷，伊再轉報與高雄市政府警
    察局勤務指揮中心，但伊當時轉報時，並未說有老人自摔，
    只是說有人摔傷而已等語（見原審卷第85頁），是上開高雄
    市政府警察局勤務指揮中心受理各類案件紀錄表之記載，顯
    與證人蔡金瀛之報案內容不符；再參以為上開記載之人，衡
    情僅係聽聞他人報案內容而為紀錄，並未目睹本件車禍事故
    之發生，是其所載內容自無法充分敘明本件案發經過，且無
    從檢驗其可信性為何，要難謂其所載內容較證人蔡金瀛所述
    可信而予以採認，是亦無從以上開高雄市政府警察局勤務指
    揮中心受理各類案件紀錄表之記載，為何對被告有利之認定
    。從而，被告前開所辯，顯無可採，本件車禍事故之發生原
    因，係被告所駕駛之上開自用小客車右前葉子板，與告訴人
    所騎乘機車之左前車頭發生擦撞乙節，堪以認定。
(三)、按汽車行駛時，駕駛人應注意車前狀況及兩車併行之間隔，
    並隨時採取必要之安全措施，道路交通安全規則第94條第3
    項定有明文，被告領有小型車普通駕駛執照，對於上開規定
    應知之甚詳，其駕駛汽車自應遵守前開規定，而本件事故發
    生時，並無不能注意之情事，被告竟疏未注意車前狀況、保
    持兩車併行之間隔，以致肇事，其行為自有過失。又告訴人
    因本件車禍事故受有上開之傷害之事實，業如前述，則被告
    之過失行為與告訴人受有傷害間，顯有相當因果關係。至檢
    察官謂被告就本件車禍事故之過失，除未注意車前狀況外，
    並違反道路交通安全規則第93條第1 項第2 款規定，而有行
    經無號誌交岔路口，未減速慢行、作隨時停車之準備之過失
    ，而本件經送高雄市車輛行車事故覆議鑑定委員會鑑定結果
    ，則係認被告違反道路交通安全規則第102 條第1 項第7 款
    規定，有汽車行駛至交岔路口，轉彎車未讓直行車先行之肇
    事責任（見本院卷第45頁之該委員會96年3 月1 日第3487號
    鑑定覆議意見書）。惟按，上開道路交通安全規則第93條第
    1 項第2 款及第102 條第1 項第7 款之規定，均係規範車輛
    行駛至交岔路口之注意義務，避免在人車交錯往來之交岔路
    口，或於緊鄰交岔路口處發生交通事故，而依前開道路交通
    事故現場圖及道路交通事故相片所示，本件車禍事故之發生
    地點，係在永吉街上，距離永吉街與瀋陽街交岔路口之最近
    一端，已有將近10公尺之距離，是本件車禍事故發生時，被
    告與告訴人之車輛，顯然均已通過永吉街與瀋陽街之交岔路
    口，而行駛至永吉街上，揆諸上開說明，被告是否有違反道
    路交通安全規則第93條第1 項第2 款及第102 條第1 項第7
    款規定之注意義務，即與被告於本件車禍事故之發生是否有
    過失、應否負本件過失傷害責任無涉，因此，檢察官之上開
    認定及前揭鑑定報告之結論，尚難為本院所採認。
(四)、綜上，本件事證明確，被告前開過失傷害犯行，堪以認定。
二、論罪科刑部分
(一)、按行為後法律有變更者，適用行為時之法律。但行為後之法
    律有利於行為人者，適用最有利於行為人之法律，刑法第2
    條第1 項定有明文。查被告行為後，刑法業於95年7 月1 日
    修正公布施行，而修正後之刑法第33條第5 款規定「罰金：
    新臺幣1000元以上，以百元計算之」，與修正前之刑法第33
    條第5 款規定「罰金：1 元以上」相較，刑法分則中關於有
    罰金刑之規定者，在修法前最低度之法定刑係銀元1 元即新
    臺幣3 元，而在修法後則係新臺幣1000元，比較修正前後之
    規定，修正後之規定較不利於行為人，是若行為人所犯罪行
    之法定刑有罰金刑者，即應依刑法第2 條第1 項前段規定，
    依行為人行為時即修正前之規定處斷。本件被告所犯刑法第
    284 條第1 項前段之罪，其法定刑中有罰金刑，揆諸上開說
    明，自應適用修正前之刑法第33條第5 款規定，定其罰金刑
    之最低度刑。至亦於95年7 月1 日施行之刑法施行法第1 條
    之1 之規定，僅係規範如何將刑法分則罰金刑之單位由「銀
    元」轉換為「新臺幣元」，未就各該分則之實際內涵加以變
    更，尚不生新舊法比較之問題，是應依現行、有效之刑法施
    行法第1 條之1 此一裁判時法，取代罰金罰鍰提高標準條例
    第1 條前段規定，提高上開規定之最高度罰金刑（最高法院
    95年度台上字第6159號判決意旨參照）。
(二)、核被告所為，係犯刑法第284 條第1 項前段之過失傷害罪。
    被告於肇事後，留在事故現場，主動向前往事故現場處理，
    且尚不知肇事者為何人之員警坦承肇事，嗣並接受裁判之事
    實，業經證人翁志榮於原審審理中證述明確（見原審卷第66
    頁），並有前開高雄市交通大隊交通事故談話紀錄表在卷可
    按，是被告於員警尚不知何人犯罪前，主動坦承其為肇事者
    ，符合刑法第62條前段自首之規定，而前開刑法修正時，將
    自首之效力，由「應」減輕其刑修正為「得」減輕其刑，比
    較修正前後之規定，修正後之規定較不利於被告2 人，故應
    依刑法第2 條第1 項前段規定，依修正前刑法第62條前段規
    定，減輕其刑。另按，刑法第62條所謂自首，祇以犯人在犯
    罪未發覺之前，向該管公務員申告犯罪事實，而受裁判為已
    足，且因刑事訴訟不能期待被告自己證明其自己犯罪，因之
    ，自首者於自首後，縱又為與自首時不相一致之陳述，甚至
    否認犯罪，仍不能動搖其自首效力（最高法院88年度台上字
    第877 號判決參照），是被告雖於自首後，又否認有上開犯
    行，然尚無從以此謂其無修正前刑法第62條前段減輕其刑規
    定之適用，附此敘明。
(三)、原審以被告有前揭過失傷害犯行事證明確，予以論罪科刑，
    固非無見，惟其認被告於本件車禍事故中，有行經無號誌路
    口時，疏未注意減速慢行、隨時為停車準備之過失，尚有未
    合，業如前述，是被告以其未有前開過失傷害犯行為由，指
    摘原判決不當而提起上訴，雖無理由，然原判決既有上開未
    恰之處，自屬無可維持，應由本院撤銷改判之。
(四)、爰審酌被告駕駛汽車不知小心謹慎，因而與告訴人發生車禍
    事故，並致告訴人受有傷害，行為實不足取，並於犯後矢口
    否認犯行，態度難認良好，然念其無任何前科紀錄，有臺灣
    高等法院被告前案紀錄表在卷可按，素行尚非不佳，且於本
    院審理中已與告訴人達成和解，對告訴人為相當之賠償，業
    據告訴人於本院審理中證述明確（見本院卷第57頁背面），
    並有和解書存卷足參（見本院卷第61頁），復參以告訴人因
    本件車禍事故所受之傷害程度等一切情狀，量處如主文所示
    之刑，以資懲儆。
(五)、按本件被告犯罪時之刑法第41條第1 項前段規定：「犯最重
    本刑為5 年以下有期徒刑以下之刑之罪，而受6 個月以下有
    期徒刑或拘役之宣告，因身體、教育、職業、家庭之關係或
    其他正當事由，執行顯有困難者，得以1 元以上3 元以下折
    算一日，易科罰金」，又被告行為時之易科罰金折算標準，
    修正前之罰金罰鍰提高標準條例第2 條（現已刪除）規定，
    就其原定數額提高為100 倍折算1 日，則本件被告行為時之
    易科罰金折算標準，應以銀元100 元以上300 元以下折算1
    日，經換算為新臺幣後，應以新臺幣300 元以上900 元以下
    折算1 日。惟95年7 月1 日修正公布施行之刑法第41條第1
    項前段則規定：「犯最重本刑為5 年以下有期徒刑以下之刑
    之罪，而受6 個月以下有期徒刑或拘役之宣告者，得以新臺
    幣1000元、2000元或3000元折算1 日，易科罰金」，比較修
    正前後之易科罰金折算標準，修正後之規定較不利於被告，
    故應依刑法第2 條第1 項前段，適用被告行為時即修正前之
    規定，就被告上開宣告之刑，定其易科罰金之折算標準，且
    為免與刑法第41條第1 項修正施行後所定易科罰金折算標準
    改採新臺幣計算產生混淆起見，另引用現行法規所定貨幣單
    位折算新臺幣條例第2 條，明定折算新臺幣之數額，以資明
    確。
(六)、末查被告素行良好，前未曾犯罪受有期徒刑以上刑之宣告，
    業如前述，且已與告訴人達成和解，對告訴人為相當之賠償
    ，並獲得告訴人之諒解（見本院卷第57頁背面），其僅因一
    時疏失，致觸犯本件犯行，經此刑之宣告後，應知警惕而信
    無再犯之虞，因認暫不執行其刑為當，爰依修正後刑法第74
    條第1 項第1 款之規定（最高法院95年刑事庭第8 次會議決
    議參照），併予宣告緩刑2 年，以啟自新。
三、按（第二審）被告經合法傳喚，無正當之理由不到庭者，得
    不待其陳述逕行判決，刑事訴訟法第371 條定有明文，又依
    同法第455 條之1 第3 項規定，簡易判決上訴程序準用第二
    審上訴程序之規定。查被告於本院第二審合議庭審判期日經
    合法傳喚無正當理由未到庭，有送達回證及刑事報到單在卷
    足憑，爰依前開規定，不待其陳述逕為判決，附此敘明。
據上論斷，應依刑事訴訟法第455 條之1 第3 項、第371 條、第
369 條第1 項前段、第364 條、第299 條第1 項前段，刑法第2
條第1 項前段、第284 條第1 項前段、第74條第1 項第1 款，修
正前（下同）刑法第62條前段、第41條第1 項前段，刑法施行法
第1 條之1 ，修正前罰金罰鍰提高標準條例第2 條，現行法規所
定貨幣單位折算新臺幣條例第2 條，判決如主文。
本案經檢察官甲○○到庭執行職務。
中　　華　　民　　國　　96　　年　　6 　　月　　25　　日
                  交通法庭    審判長法　官 李嘉興
                                    法  官 張金柱
                                    法  官 陳君杰
以上正本證明與原本無異。
不得上訴。
中　　華　　民　　國　　96　　年　　6 　　月　　25　　日
                                    書記官 陳昱良
附錄本判決論罪科刑法條全文：
刑法第284 條
因過失傷害人者，處6 月以下有期徒刑、拘役或500 元以下罰金
，致重傷者，處1 年以下有期徒刑、拘役或500 元以下罰金。
從事業務之人，因業務上之過失傷害人者，處1 年以下有期徒刑
、拘役或1000元以下罰金，致重傷者，處3 年以下有期徒刑、拘
役或2000元以下罰金。
